【裁判字號】    95,重上,154
【裁判日期】    970423
【裁判案由】    所有權移轉登記等
【裁判全文】
臺灣高等法院臺中分院民事判決  95年度重上字第154號
上  訴  人   戊○○
             乙○○
共      同
訴訟代理人   己○○
共      同
複  代理人   劉佳田律師
被上訴人     庚○○
             壬○○
             丙○○
             盧婉如
             辛○○
             甲○○
共      同
訴訟代理人   林道啟律師
共      同
複  代理人  高銓芬
上列當事人間請求所有權移轉登記事件，上訴人對於中華民國95
年10月13日台灣台中地方法院95年度訴字第1287號判決提起上訴
，本院於97年4月9日言詞辯論終結，判決如下：
    主  文
上訴駁回。
第二審訴訟費用由上訴人負擔。
    事  實  及  理  由
一、上訴人起訴主張：
  (一)座落台中市南區○○○○段268之4、268之7、268之148、26
    8之163、268之164、268之165、268之196、268之197、268
    之198、268之199地號土地（下稱系爭土地），原為上訴人
    、被上訴人庚○○及訴外人廖文昌共有，應有部分上訴人及
    訴外人廖文昌各9分之1、被上訴人庚○○3分之2。被上訴人
    庚○○於95年1月10日將系爭土地應有部分9分之1，贈與被
    上訴人丙○○、盧婉如、辛○○、甲○○（即四人應有部分
    各36分之1），並於95年2月9日完成移轉所有權登記；被上
    訴人庚○○另於95年1月13日將系爭土地應有部分9分之1，
    以買賣為原因於95年2月9日完成移轉所有權登記予被上訴人
    壬○○。然前於95年1月27日被上訴人庚○○、丙○○、盧
    婉如、辛○○、甲○○曾以存證信函向上訴人、訴外人廖文
    昌及被上訴人壬○○表示，依土地法第34條之1前3項規定，
    以共有人數及應有部分逾2分之1，擬將系爭土地全部出售予
    訴外人劉文仁，通知上訴人、訴外人廖文昌及被上訴人壬○
    ○就系爭土地應有部分9分之5有優先購買權，上訴人於文到
    10日內即95年2月6日以存證信函主張優先購買權，以同於劉
    文正購買價格新台幣（下同）125萬5000元承諾買受，並於
    95年2月7日送達被上訴人庚○○、丙○○、盧婉如、辛○○
    、甲○○，是上訴人與被上訴人庚○○、丙○○、盧婉如、
    辛○○、甲○○就系爭土地應有部分9分之5之買賣契約即屬
    成立，雖被上訴人丙○○、盧婉如、辛○○、甲○○於95年
    1月27日通知上訴人優先購買權時，並非土地所有權人，惟
    其於95年1月10日受贈，預期將為共有人身分於其後之95年1
    月26日出售予訴外人劉文仁，該法律行為之標的為可得確定
    ，並非給付不能之無效契約，應屬有效之債權行為，且土地
    法第34條之1規定並不影響買賣之債權契約效力，是上訴人
    買受系爭土地應有部分之效力自不生影響，被上訴人丙○○
    、盧婉如、辛○○、甲○○就應有部分各36分之1即有辦理
    所有權移轉登記予上訴人之義務（即應有部分各18 分之1，
    計算式：1/9÷2＝1/18）。
  (二)又被上訴人庚○○雖同於上開存證信函通知被上訴人壬○○
    行使優先購買權，被上訴人壬○○於95年2月7日亦以存證信
    函主張優先購買權，惟其於95年1月27日尚非共有人之一，
    並無優先購買權，且被上訴人庚○○將應有部分9分之1，與
    被上訴人壬○○通謀虛偽意思表示，以買賣為原因移轉所有
    權登記，其目的在規避土地法第34條之1共有人數及應有部
    分逾2分之1多數決處分之規定，顯欲妨害上訴人優先購買權
    行使，故其買賣行為及所有權移轉行為依民法第87條第1項
    規定無效，爰依侵權行為或代位被告庚○○訴請塗銷上開所
    有權移轉登記。上訴人與被上訴人庚○○依上開存證信函業
    已成立買賣契約，詎上訴人委任訴外人丁○○，依約於95年
    2月8日赴王壯臺代書事務所簽訂買賣契約書並支付全部價款
    ，請求辦理所有權移轉手續時，遭被告庚○○拒絕，爰依買
    賣契約之法律關係請求被上訴人庚○○將系爭土地應有部分
    9分之5辦理所有權移轉登記予上訴人（應有部分各18分之5
    ，計算式：5/9÷2＝5/18）。為此，起訴聲明：1.被上訴人
    丙○○、盧婉如、辛○○、甲○○應將其所有如附表所示十
    筆土地應有部分各36分之1（合計9分之1）辦理所有權移轉
    登記予上訴人。（應有部分各18分之1）2.被上訴人壬○○
    、庚○○於95年2月9日就如附表所示十筆土地應有部分各9
    分之1於台中市中山地政事務所辦理以買賣為原因之所有權
    移轉登記應予塗銷。3.被上訴人庚○○應將其所有如附表所
    示十筆土地應有部分各9分之5辦理所有權移轉登記予上訴人
    （應有部分各18分之5）。原審判決駁回上訴人之訴，上訴
    人提起上訴，上訴聲明除請求廢棄原判決外，餘如起訴聲明
    。
二、被上訴人則以：被上訴人丙○○、盧婉如、辛○○、甲○○
    於95年2月9日始取得系爭土地應有部分各36分之1，其於95
    年1月26日出售予劉文仁，違反土地法第34條之1規定，依民
    法第71條規定不生效力，從而上訴人之優先購買權失所附麗
    ，若認上訴人承諾買受之意思表示有效，則上訴人應於95年
    2月8日至王壯臺代書事務所簽訂買賣契約書並支付第一期價
    款67萬7700元，惟該日上訴人並未親自到場，其代理人亦未
    出示委任書，且未提及是否願支付價金，因此被上訴人庚○
    ○當場拒絕辦理過戶，並非無理由。被上訴人庚○○與壬○
    ○間之買賣契約並無通謀虛偽之情形，且約定買受人不能取
    得土地全部所有權時，契約無效；若有侵害上訴人優先購買
    權，上訴人僅得請求賠償其損害，尚不得請求撤銷該買賣及
    塗銷該所有權移轉登記。被上訴人壬○○亦於95年2月7日以
    存證信函主張優先購買權，是其與上訴人均有優先購買權。
    被上訴人庚○○並無先行移轉應有部分予上訴人之義務，於
    上訴人未支付買賣價金前，主張同時履行抗辯。答辯聲明：
    上訴駁回。
三、兩造不爭執之事項：
   (一)系爭土地原為上訴人、被上訴人庚○○及訴外人廖文昌共
     有，應有部分上訴人及訴外人廖文昌各9分之1、被上訴人
     庚○○3分之2。
   (二)被上訴人庚○○於95年1月10日將系爭土地應有部分9分之1
     ，贈與被上訴人丙○○、盧婉如、辛○○、甲○○（即四
     人應有部分各36分之1），並於95年2月9日完成移轉所有權
     登記；被上訴人庚○○另於95年1月13日將系爭土地應有部
     分9分之1，以買賣為原因於95年2月9日完成所有權移轉登
     記予被上訴人壬○○。
   (三)被上訴人庚○○、丙○○、盧婉如、辛○○、甲○○於95
     年1月27日曾以存證信函向上訴人、訴外人廖文昌及被上訴
     人壬○○表示，依土地法第34條之1前3項規定，以共有人
     數及應有部分逾2分之1，擬將系爭土地全部出售予訴外人
     劉文仁，通知上訴人、訴外人廖文昌及被上訴人壬○○就
     系爭土地應有部分9分之5有優先購買權，上訴人於文到10
     日內即95年2月6日以存證信函主張優先購買權，以同於劉
     文正購買價格125萬5000元承諾買受，並於95年2月7日送達
     被上訴人庚○○、丙○○、盧婉如、辛○○、甲○○。
   (四)被上訴人壬○○於95年2月7日以存證信函主張優先購買權
     。
四、本院得心證理由：
  (一)核上訴人主張被上訴人庚○○於95年1月27日告知欲出賣雙
    方共有系爭土地予訴外人劉文仁時，已向被上訴人庚○○為
    優先承買之意思表示，故被上訴人庚○○及其應有部分受讓
    人丙○○、盧婉如、辛○○、甲○○，應將系爭共有土地應
    有部份9分之5移轉予上訴人，惟經被上訴人否認，並以上訴
    人就系爭土地被上訴人之應有部份之優先承買權，因被上訴
    人違反土地法第34條之1規定而為處分，致失所附麗等語抗
    辯。查：
  1.按共有土地或建築改良物，其處分、變更及設定地上權、永
    佃權、地役權或典權，應以共有人過半數及其應有部分合計
    過半數之同意行之。但其應有部分合計逾3分之2者，其人數
    不予計算。又本法條第一項所稱「共有人過半數及其應有部
    分合計過半數」，係指共有人數及應有部分合計均超過半數
    而言；「應有部分合計逾3分之2」，係指應有部分逾3分之2
    者，共有人數可以不計而言。關於共有人數及應有部分之計
    算，以土地登記簿上登記之共有人數及應有部分為準。但共
    有人死亡者，以其繼承人數及繼承人應繼分計入計算。土地
    法34條之1第1項及土地法第34條之1執行要點第七點定有明
    文。查本件被上訴人庚○○、丙○○、盧婉如、辛○○、甲
    ○○以贈與為原因取得系爭土地應有部份，是於95年2月9日
    始登記完成，故上開等人於95年2月9日始取得系爭十筆土地
    所有權應有部分各36分之1。被上訴人庚○○於95年1月26日
    欲將系爭十筆共有土地所有權處分予訴外人劉文仁，依前揭
    規定，應獲系爭土地共有人過半數及應有部份合計過半數，
    或應有部分合計逾3分之2之同意始可。換言之，以95年1月
    27日系爭土地共有情況，當時被上訴人丙○○、盧婉如、辛
    ○○、甲○○尚未成為系爭土地之共有人，是共有土地至少
    應有共有人三人以上及所持應有部分合計過半數之同意，被
    上訴人庚○○就系爭土地之處分始為合法，而被上訴人庚○
    ○共有系爭土地應有部分僅為3分之2，未超過3分之2，是僅
    以被上訴人庚○○單獨就共有土地之處分，是為不合法。
  2.另按土地法第34條之1規定係為解決共有土地或建築改良物
    之處分等行為，不能獲得全體共有人同意之事實上困難，乃
    賦與有一定應有部分比例之部分共有人，對共有物有直接處
    分之權，而此種處分權乃係基於實體法規定而發生，最高法
    院81年度台上字第1501號裁判意旨可資參酌。質言之，不動
    產共有人，於符合土地法第34條之1第1項規定，部分共有人
    有權處分他共有人之應有部分，違反者，則部分共有人就共
    有物全部所為處分，則侵犯他共有人之應有部份，是為無權
    處分。查本件被上訴人庚○○於95年1月26日將系爭土地全
    部出賣予訴外人劉文仁之際，因被上訴人丙○○、盧婉如、
    辛○○、甲○○，其等尚非屬系爭土地之共有人，自無應有
    部分可言，是被上訴人庚○○、丙○○、盧婉如、辛○○、
    甲○○其等雖以台中英才郵局95年1月27日第○二六○三號
    存證信函之共有物優先承買權通知，惟10筆系爭土地處分予
    訴外人劉文仁，實際上僅被上訴人庚○○之共有人一人，所
    有應有部份3分之2之同意，顯未符合土地法第34條之1第1項
    規定，是被上訴人庚○○不得就共有土地全部為處分。
  3.被上訴人庚○○以台中英才郵局95年1月27日第○二六○三
    號存證信函，函知上訴人處分系爭共有物全部並通知上訴人
    得主張優先承買權，上訴人於95年2月7日並以存證信函為優
    先承買之表示，則因被上訴人庚○○無權處分共有物全部，
    且亦無法當然轉換解釋被上訴人庚○○僅就應有部分之處分
    所為通知，是該通知失所附麗，即不生共有物優先承買通知
    之效力，從而，上訴人憑以主張願依同一條件優先承買之意
    思表示，亦失所憑藉，即不生優先承買之效力，是上訴人猶
    依買賣契約之法律關係憑以訴請被上訴人丙○○、盧婉如、
    辛○○、甲○○將其等現有系爭土地應有部分各36分之1辦
    理所有權移轉登記予上訴人（應有部分各18分之1），即為
    無理由，此部分應予駁回。
  (二)次上訴人主張被上訴人壬○○及庚○○於95年2月9日就系爭
    土地應有部分9分之1，以買賣為原因之所有權移轉登記，是
    否屬通謀虛偽之買賣？上訴人依侵權行為或代位被上訴人庚
    ○○訴請塗銷上開所有權移轉登記是否有理由？核上訴人陳
    稱95年初，被上訴人庚○○委託土地仲介到上訴人住處，表
    示願意購買上訴人二人及訴外人廖文昌所有系爭10筆土地之
    應有部份，惟因訴外人廖文昌失去聯絡，故被上訴人庚○○
    既有意購買土地，則豈有再將自己應有部分9分之1出賣予被
    上訴人壬○○之理，故主張被上訴人庚○○與壬○○間之買
    賣契約為通謀虛偽等等。
  1.按當事人主張有利於己之事實者，就其事實有舉證之責任。
    但法律別有規定，或依其情形顯失公平者，不在此限，民事
    訴訟法第277條定有明文。查：上訴人雖主張被上訴人壬○
    ○及庚○○於95年2月9日就系爭土地應有部分9分之1，以買
    賣為原因之所有權移轉登記，屬通謀虛偽之買賣，然為被上
    訴人二人所否認，上訴人就此復未舉證以實其說，則上訴人
    所為通謀虛偽之主張，即無足採。
  2.次按共有人出賣其應有部分時，他共有人得以同一價格共同
    或單獨優先承購，又此條項優先購買權，係屬債權性質，此
    由該條項用語，與同法第104條第2項及耕地三七五滅租條例
    第15條第3項用語不同，可以知之。被上訴人相互間就系爭
    土地應有部分之買賣，既經辦畢所有權移轉登記，則上訴人
    本於土地法第34條之1第4項規定之優先承購權，請求塗銷被
    上訴人間之所有權移轉登記及將該應有部分出賣並移轉登記
    於伊，即無可准許，土地法第34條之1定有明文，並經最高
    法院66年台上字第1530號判例可稽。查：被上訴人庚○○於
    95年1月13日將系爭10筆土地之應有部份9分之1以買賣為原
    因，出賣應有部份予被上訴人壬○○，並於95年2月9日完成
    登記，此為雙方所不爭執。被上訴人庚○○於95年1月13日
    出賣系爭土地應有部份9分之1予被上訴人壬○○之際，雖未
    依規定通知上訴人得主張優先承買權，惟該款優先承買權之
    性質僅具債權效力，現應有部份既已完成移轉登記，上訴人
    則不得請求塗銷移轉登記。上訴人雖另主張侵權行為請求損
    害賠償，惟查上訴人復未舉證憑以證明被上訴人二人有如何
    以故意背於善良風俗之方法侵害其優先承買權，並有如何之
    損害等情，則上訴人所為侵權行為之主張，亦無足採。上訴
    人依侵權行為或代位被上訴人庚○○訴請塗銷上開所有權移
    轉登記，即為無理由，此部分應予駁回。
  (三)末上訴人依買賣契約之法律關係請求被上訴人庚○○將系爭
    土地應有部分9分之5，辦理所有權移轉登記予上訴人（應有
    部分各18分之5）是否有理由？核上訴人主張上訴人與被上
    訴人庚○○依95年1月27日之存證信函業已成立買賣契約，
    詎上訴人委任訴外人丁○○，依約於95年2月8日赴王壯臺代
    書事務所簽訂買賣契約書並支付全部價款，請求辦理所有權
    移轉手續時，遭被上訴人庚○○拒絕，爰依買賣契約之法律
    關係請求被上訴人庚○○將系爭土地應有部分9分之5辦理所
    有權移轉登記予上訴人等語。經查：被上訴人庚○○於95年
    1月26日欲將系爭十筆共有土地所有權全部依土地法第34條
    之1第1項之規定處分予訴外人劉文仁之際，其同意處分系爭
    土地之共有人數及應有部分均未過半數，是其依土地法第34
    條之1第1項所為之共有物處分，顯已違反土地法第34條之1
    之強制規定，其以台中英才郵局95年1月27日第○二六○三
    號存證信函所為共有物優先承買權之通知亦失所附麗，即不
    生共有物優先承買通知之效力；況依兩造所不爭執之不動產
    買賣契約第3條載明：「本件買賣契約甲方（指買受人劉文
    仁）以一次取得該筆土地權利範圍全部為成立要件，若本要
    件無法成立則本買賣契約無效。」（見原審卷25頁），嗣後
    被上訴人庚○○亦未將土地全部移轉登記予訴外人劉文仁，
    訴外人劉文仁未能取得系爭土地之全部所有權，依此條款約
    定，其契約無效（應係解除）。準此，上訴人憑以主張願依
    同一條件優先承買之意思表示，亦失所憑藉，即不生優先承
    買之效力，是上訴人猶依買賣契約之法律關係憑以訴請被上
    訴人庚○○將系爭土地應有部分9分之5，辦理所有權移轉登
    記予上訴人（應有部分各18分之5），即無理由，應予駁回
    。
五、從而，上訴人求為判決被上訴人丙○○、盧婉如、辛○○、
    甲○○應將其所有如附表所示十筆土地應有部分各36分之1
    （合計9分之1）辦理所有權移轉登記予上訴人（應有部分各
    18分之1）；被上訴人壬○○、庚○○於95年2月9日就如附
    表所示十筆土地應有部分各9分之1於台中市中山地政事務所
    辦理以買賣為原因之所有權移轉登記應予塗銷；被上訴人庚
    ○○應將其所有如附表所示10筆土地應有部分各9分之5辦理
    所有權移轉登記予上訴人（應有部分各18分之5），均為無
    理由，應予駁回。原審為上訴人敗訴之判決，並無不合。上
    訴意旨指摘原判決不當，求予廢棄改判，為無理由，應予駁
    回。
六、本件事實已臻明確，兩造其餘攻擊防禦方法，均與本案判決
    結果不生影響，爰不予逐一論述，併此敘明。
據上論結，本件上訴為無理由，依民事訴訟法第449條第1項、第
78條，判決如主文。
中    華    民    國    97    年    4     月    23    日
                  民事第五庭    審判長法  官  林陳松
                                      法  官  古金男
                                      法  官  鄭金龍
以上正本係照原本作成。
得上訴第三審。
如對本判決上訴，須於收受判決送達後二十日內向本院提出上訴
書狀，其未表明上訴理由者，應於提出上訴後二十日內向本院提
出上訴理由書（須按他造人數附具繕本）。
上訴時應提出委任律師為訴訟代理人之委任狀。具有民事訴訟法
第四百六十六條之一第一項但書或第二項之情形為訴訟代理人者
，另應附具律師及格證書及釋明委任人與受任人有該條項所定關
係之釋明文書影本。
                                      書記官  陳振海
中    華    民    國    97    年    4     月    24    日
                                                      Ａ


司法院資訊處製作；財團法人民間司法改革基金會備份。
